【裁判字號】    89,訴,2533
【裁判日期】    900425
【裁判案由】    公共危險等
【裁判全文】
臺灣高雄地方法院刑事判決                        八十九年度訴字第二五三三號
    公  訴  人  臺灣高雄地方法院檢察署檢察官
    被      告  丁○○
    被      告  甲○○
右列被告因違反廢棄物清理法案件，經檢察官提起公訴（八十九年度偵字第四九六號
），本院判決如左：
    主  文
丁○○、甲○○均無罪。
    理  由
一、公訴意旨略以：被告丁○○未依規定，自民國八十八年十二月間起，指使被告甲
    ○○載運裝璜工程後所產生之一般事業廢棄物，至高雄縣大樹鄉溪埔村大新砂石
    場附近之攔河堰之高屏溪集水區內傾倒，而污染環境並致生公共危險，嗣於同年
    月二十五日十二時許，甲○○復載運同類之廢棄物擬行傾倒，而於途經上述攔河
    堰溪河床附近二百公尺處時，為警當場查獲，因認被告二人涉嫌違反廢棄物清理
    法第二十二條第二項第二款、第四款及刑法第一百九十條之一第一項之罪。
二、按犯罪事實應依證據認定之，無證據不得推定其犯罪事實；不能證明被告犯罪者
    ，應諭知無罪之判決，刑事訴訟法第一百五十四條、第三百零一條第一項定有明
    文。又刑事訴訟法上所謂認定犯罪事實之證據，係指足以認定被告確有犯罪行為
    之積極證據而言，該項證據自須適合於被告犯罪事實之認定，始得採為斷罪資料
    ；事實之認定，應憑證據，如未能發現相當證據，或證據不足以證明，自不能以
    推測或擬制之方法，以為裁判基礎，最高法院二十九年上字第三一０五號、四十
    年台上字第八六號判例足資參照。
三、本件公訴人認被告涉犯前開罪刑，無非係以：被告甲○○於警訊中供承「是我老
    板丁○○要我運送廢棄物去傾倒」之情及高雄縣環境保護局出具之「事業廢棄物
    工作紀錄表」影本與ＺＬ－９３７號貨車盛載有廢棄物之相片二張、攔河堰溪埔
    段河床遭棄置廢棄物之相片三張為其論斷之依據。訊據被告甲○○堅決否認前揭
    犯行，辯稱：「是我老闆丁○○叫我載至大新砂石場傾倒，但我只載第一趟，還
    未傾倒時即被警方查獲帶回分駐所，其他六堆廢棄物我不知道是何人倒的」之語
    ，被告丁○○固不否認雇用甲○○載運前開廢棄物，惟辯稱伊是從事建築材料運
    送之工作，偶爾會幫客戶清除裝潢所拆卸之廢棄物，廢木材載給忠安路之養豬戶
    ，作為燃燒之材料，廢磚塊則載至南興計畫區，並未命甲○○載至攔河堰棄置等
    語。
四、本件警卷所附高雄縣高雄縣環境保護局（第四課）之「事業廢棄物工作紀錄表」
    固記載：「甲○○於八十八年十二月二十五日十二時在大樹鄉溪埔村大新砂石場
    附近之攔河堰高屏溪集水區傾倒建築廢棄物，於集水區旁之高屏溪河床附近近二
    百公尺處為警方查獲，該員並已坦承犯行，且警方已扣留該傾倒之車輛及遺留之
    廢棄物以為證」之詞，惟審諸被告甲○○為警查獲後所製作之警訊筆錄，其始終
    堅稱為警查獲之時，係受丁○○之指示將車上所盛載之廢棄物運往大新砂石場傾
    倒，然載運第一趟未及傾倒便為警查獲（詳見警訊筆錄），訊之證人乙○○即當
    日到場查獲本案之警員亦證稱：「因為我們去處理車禍，當場有民眾檢舉有人亂
    倒垃圾，分局長當場指示我去高雄縣大樹鄉溪埔村查看，在溪埔村攔河堰河床，
    看見有被傾倒之拆卸下來的裝潢木材，並看見二輛車，車上載有拆卸下來之裝潢
    木材」、「（這二車是否已傾倒？）沒有，（該二車司機是否承認已傾倒的材料
    是他們所倒？）一車已經跑掉，另一車沒有承認先前也是他倒的」、「（是否有
    證據顯示已倒之廢棄物是被告所倒的？）都是木材，我們當時有找，但是找不到
    證據顯示是同一批垃圾」（見本院九十年一月十七日筆錄），是前開記錄表所載
    被告甲○○「已坦承犯行」與事實顯不相符，又即便被告甲○○為警查獲之時所
    駕駛之貨車確實載有裝潢拆卸之廢棄物且攔河堰現場確實查獲有不詳之人所傾倒
    之廢棄物，然被告甲○○既否認現場堆置之廢棄物係其傾倒，而前開證人並表示
    查無證據顯示該批已傾倒之廢棄物與被告甲○○為警查獲時車上所載之廢棄物係
    同源，且查獲之時確實有另一載運廢棄物之車輛出現在現場，但未及逮捕等語，
    足見本件尚乏直接確切之證據證明八十八年十二月二十五日查獲現場所堆置之廢
    棄物為被告甲○○所傾倒，亦無其他積極證據足資證明被告二人於本案查獲之前
    有何清除、處理廢棄物之行為，被告甲○○辯稱，未及傾倒便為警查獲等語堪予
    採信，是唯一應審究者，應係被告丁○○雇用被告甲○○清除查獲之裝潢拆卸廢
    棄物，被告甲○○受雇為他人清除裝潢拆卸之廢棄物之行為該當於何罪。
五、公訴意旨雖認被告二人之行為違反廢棄物清理法第二十二條第二項第四款之罪，
    然：
（一）按廢棄物清理法第二十二條第二項第四款係規定：未依第二十條規定領有廢棄
      物清除、處理許可證或核備文件，從事廢棄物貯存、清除、處理，或未依廢棄
      物清除、處理許可證或核備文件內容貯存、清除、處理廢棄物者，處一年以上
      五年以下有期徒刑，得併科一百萬元以下罰金。同法第二十條規定：公、民營
      廢棄物清除、處理機構經營廢棄物之貯存、清除或處理業務，應列明專業技術
      人員與貯存清除、處理之工具、方法、設備及場所，向地方主管機關申請核發
      許可證。但從事有害事業廢棄物之貯存、清除或處理者，地方主管機關應先報
      請中央主管機關核准，使得發給許可證。依前開條文對照觀看，廢棄物清理法
      第二十二條第二項第四款之犯罪構成要件係以「公、民營廢棄物清除、處理機
      構未依規定領有廢棄物清除、處理許可證或核備文件，經營廢棄物之貯存、清
      除或處理業務，或雖領有許可證或核備文件，未依許可證或核備文件內容貯存
      、清除、處理廢棄物者」為處罰對象。而依公民營廢棄物清除處理機構管理輔
      導辦法第二條規定「本辦法專用名詞定義如下：一、公、民營廢棄物清除、處
      理機構：指經營廢棄物清除、處理業務之下列兩種公、民營機構：(1)廢棄物清
      除機構（以下簡稱清除機構）。(2)廢棄物處理機構（以下簡稱處理機構）‧‧
      ‧」文義觀之，所謂公民營廢棄物清除、處理機構，當指專以清除、處理廢棄
      物為其主要營業項目之事業機構，其原因在人民以事業機構之型態為廢棄物之
      清除、處理行為，因其所具有之資源、人力及規模顯非一般自然人所能比擬，
      從而，其清除、處理廢棄物行為對環境衛生，國民健康、身體、生命之安全所
      造成危險及實害之可能性亦相對提高，為免人民關於環境衛生及其身體、生命
      、安全之法益受到侵害，故立法規定上述事業機構必須接受主管機關嚴格之管
      理監督，以專業方式大量、長期持續的經營廢棄物之清理業務。反之，個別自
      然人若非以營利為目的，偶而從事廢棄物之清除、處理或貯存之業務或偶一為
      之者，自非前開法條所規範之範圍。
（二）查：被告丁○○係以載運建材為業，長期與鄭俊銘所經營之「欣盛建材行」合
      作，其所駕駛之車號ＺＬ－９３７號貨車，係登記於該建材行名下等事實，業
      據證人鄭俊銘於本院審理時證述屬實，並有公路監理車號查詢汽車車籍結果在
      卷足憑，鄭某並證稱：「（被告是否專門幫人載貨？）是我只知道被告幫人載
      貨，車資一趟五百元，是否載運其他物品我則不知」、「（如何知道找被告載
      貨？）同行請他載建材，他們介紹的」、「（被告丁○○幫你載建材多久了？
      ）二、三年了，約從八十七年開始合作」、「（多久叫被告丁○○載建材一次
      ？）一天二、三次，有時二、三天一次」（見本院九十年四月十七日筆錄），
      而證人即被告甲○○為警查獲時所載運之廢棄物產生地點之工地負責人丙○○
      亦於本院審理時證稱，其委託一位陳先生負責處理裝潢拆卸之廢棄物，陳先生
      再找被告清運，是本件以清除、處理廢棄物為業者應係該陳先生，被告丁○○
      既係固定為建材業者運送貨物，又無證據顯示其關於裝潢拆卸廢棄物之清運，
      亦係反覆經常為之，其辯稱係以為他人運送建材等貨物為業務，只是偶爾幫他
      人載運裝潢拆卸之廢棄物之詞尚堪採信，是被告丁○○並無經常反覆實施廢棄
      物貯存、清除或處理業務之實，並非以「經營」廢棄物之貯存、清除或處理為
      其主要營業項目之事業機構，被告甲○○受僱於被告丁○○，均係以載運建材
      予客戶為業，其二人偶爾雖受客戶之拜託而載運處理廢棄物，酌收工本而非無
      償乃人之常情，尚難認為以清除、處理廢棄物為業。
（三）綜上，被告丁○○及甲○○均非廢棄物清理法第二十條所指之公、民營廢棄物
      清除、處理機構，尚難以同法第二十二條第二項第四款之罪責相繩。至於甲○
      ○受雇於被告丁○○載運廢棄物一情，因林某所載運之廢棄物，係裝潢拆卸之
      材料，業經證人即該廢棄物產生元之工地負責人丙○○於本院審理時證述屬實
      ，而房屋「修繕」工程（住戶個人修繕）所產生之廢棄物為「一般廢棄物」，
      應依廢棄物清理法第七條第五款、第八條及第二十三條第一、二款告發取締，
      此有行政院環境保護署八十二年七月七日環署廢字第二三○○二號函可查，並
      有行政院環保署九十年一月三日（90）環署廢字第一０三號函在卷可資參照，
      故被告縱有違反清理一般廢棄物清除、處理之規定，充其量僅係違反廢棄物清
      理法第七條或第八條之規定，應依同法第二十三條規定處四百元以上一千五百
      元以下罰鍰，經通知限期改善，仍未遵行者，按日連續處罰，而本件確實亦已
      為高雄縣環保局告發，經大樹鄉公所科處罰鍰新台幣六萬元，有卷內所附高雄
      縣政府環保局九０高縣環四字第一三七六一號函及該函所附之高雄縣違反廢棄
      物清理法告發通知單、大樹鄉公所清潔隊高縣樹鄉清字第二四七二號函在卷可
      稽，自難以廢棄物清理法第二十二條第二項第四款之罪相繩，
六、公訴意旨又認，被告二人前開行為另該當於廢棄物清理法第二十二條第二項第二
    款之犯行，惟：
（一）按廢棄物清理法第二十二條第二項第二款雖規定「事業機構未依本法規定之方
      式貯存、清除、處理或再利用廢棄物，致污染環境者，處一年以上五年以下有
      期徒刑，得併科一百萬元以下之罰金」，然廢棄物清理法第二條第一項規定：
      「本法所稱廢棄物，分左列二種：一、一般廢棄物：垃圾、糞尿、動物屍體或
      其他非事業機構所產生足以污染環境衛生之固體或液體廢棄物。二、事業廢棄
      物：(1)有害事業廢棄物：由事業機構所產生具有毒性、危險性，其濃度或數量
      足以影響人體健康或污染環境之廢棄物。(2)一般事業廢棄物：由事業機構所產
      生有害事業廢棄物以外之廢棄物。」；又廢棄物清理法臺灣省施行細則第十九
      條規定：「本法所稱之事業機構，係指農工礦廠場、公司行號、醫療院所及中
    央主管機關指定之事業。」，而審諸廢棄物清理法第十三、十六、十九及第二
      十六條關於「事業機構」相關規定，均係規範其對於所產生之廢棄物應如何處
      置，並與公民營廢棄物清除、處理機構併列於條文之中，自可知廢棄物清理法
      第二十二條第二項第二款所稱之事業機構，係指事業廢棄物之產生源，而非指
      廢棄物之清除、處理機構。
（二）查本件被告丁○○與甲○○係受託清除裝潢所拆卸之木材，其本身既非「事業
      機構」，則非該款所規犯之主體，況其所清運之廢棄物係一般廢棄物，而非事
      業廢棄物，已如前述，證人即高雄縣環保局第四科人員戊○○並稱：「（當日
      有否察看被告之行為是否污染土壤、水源、空氣，致生公共危險？）沒有，因
      為依所查獲之廢棄物類型上不需作此判斷，且車上廢棄物及車輛均為警查扣，
      無生公共危險之虞」（見本院八十九年十二月五日筆錄），是本件行為之主體
      、所清運之客體及行為之結果並未該當於廢棄物清理法第二十二條第二項第二
      款之規範，自難以該罪相繩，公訴人認被告等之行為另構成該罪，顯屬誤會。
七、此外，公訴意旨另認被告二人尚構成刑法第一百九十條之一之流放毒物罪，然：
    按刑法第一百九十條之一第一項規定為：「投棄、放流、排出或放逸廢棄物或其
    他有害健康之物，而污染空氣、土壤、河川或其他水體，致生公共危險者，處五
    年以下有期徒刑」，又該罪並未有處罰未遂之明文，是該罪之成立必以行為人業
    已為「投棄」、「放流」或「排出」或「放逸」毒氣或其他有害健康之物之行為
    ，並因而污染空氣、土壤、河川或其他水體且致生公共危險為必要，本件被告所
    清運者為裝潢拆卸之木材，為一般廢棄物，已如前述，並查無證據顯示其係有害
    於人體健康之物，又被告甲○○為警查獲時，所盛載之廢棄物仍在車上尚未傾倒
    ，自尚未為「投棄」之行為，自無污染空氣、土壤、河川或其他水體之可言，更
    遑論有無生公共危險之可能，是公訴人指被告之行為尚該當於刑法第一百九十條
    之一之罪，亦屬誤會。
五、綜上所陳，被告二人既非以為他人清除、處理廢棄物為業，自不屬廢棄物清理法
    第二十二條第二項第四款所稱之「公民營廢棄物清除、處理機構」，其又非同項
    第二款之「事業機構」，並且未為刑法第一百九十條之一之「投棄」行為，亦未
    污染環境，且未致生公共危險，自難以各該罪名相繩，此外，本院查無其他任何
    積極確切之證據足資顯示被告二人有何公訴人所指之犯行，既不能證明被告二人
    犯罪，均應為無罪之諭知。
據上論斷，應依刑事訴訟法第三百零一條第一項，判決如主文。
中      華      民      國    九十      年      四      月    二十五    日
                                  臺灣高雄地方法院刑事第二庭
                                      法  官  卓立婷
右正本證明與原本無異。
如不服本判決，應於判決送達後十日內，向本院提出上訴狀。
                                      書記官    陳家宏
中    華    民    國      九十      年      五      月      一      日


司法院資訊處製作；財團法人民間司法改革基金會備份。
